臺北高等行政法院判決
　　　　　　　　　　　　　　　　　　 96年度訴字第00716號
　　　　　　　　　　　　　　　.
原　　　告　裕聖實業有限公司
代　表　人　甲○○
被　　　告　經濟部智慧財產局
代　表　人　王美花（局長）住同上
訴訟代理人　丙○○
參　加　人　日商‧山葉發動機股份有限公司（YAMAHA MOTOR CO
　　　　　　.,LTD）
代　表　人　乙○○
訴訟代理人　林志剛　律師 （兼送達代收人）
　　　　　　楊憲祖　律師
　　　　　　黃闡億　律師
上列當事人間因商標異議事件，原告不服經濟部中華民國95年12
月20日經訴字第09506185470 號訴願決定，提起行政訴訟，經本
院裁定命參加人獨立參加訴訟，本院判決如下：
    主  文
原告之訴駁回。
訴訟費用由原告負擔。
　　事  實
一、事實概要：
  　原告於民國93年10月7 日以「YAMAMOTOR 」商標（下稱系爭
    商標，如附圖1 所示），指定使用於商標法施行細則第13條
    所定商品及服務分類表第35類之船舶及其零組件零售、農產
    品零售、五金及家庭日用品零售、液壓傳動器零售、發電機
    零售、幫浦、壓縮機零售、油壓缸零售等商品／服務，向被
    告申請註冊，經被告審查，核准列為審定第0000000 號商標
    ，嗣參加人以系爭商標有違商標法第23條第1 項第12、13、
    14款之規定，對之提起異議。經被告審查，以95年9 月11日
    中台異字第941193號商標異議審定書認系爭商標有違商標法
    第23條第1 項第13款規定，另是否有違同條項第12、14款規
    定即毋庸審究，而為系爭商標之註冊應予撤銷之處分，原告
    不服，提起訴願，經遭駁回，遂提起本件行政訴訟。
二、兩造聲明：
　(一)原告聲明（原告未於言詞辯論期日到場，聲明、陳述係依其
    起訴狀所載）：
    1.訴願決定及原處分均撤銷。
    2.訴訟費用由被告負擔。
　(二)被告聲明：
    1.駁回原告之訴。
    2.訴訟費用由原告負擔。
  (三)參加人聲明：
    1.駁回原告之訴。
    2.訴訟費用由原告負擔。
三、兩造之爭點：系爭商標指定使用於當時商標法施行細則第13
    條所定商品及服務分類表第35類之商品，是否該當現行商標
    法第23條第1項第13款之規定，而應撤銷註冊？
　(一)原告主張之理由：
    1.被告及訴願決定機關之該項異議審定及訴願決定，乃有可
      議之處：
    按商標圖樣「相同或近似於他人著名商標或標章，有致相
      關公眾混淆誤認之虞，或有減損著名商標或標章或標章之
      識別性或信譽之虞者」、「相同或近似於他人同一或類似
      商品或服務之註冊商標或申請在先之商標，有致相關消費
      者混淆誤認之虞者」、或「相同或近似於他人先使用於同
      一或類似商品之服務或商標，而申請人因與該他人間具有
      契約、地緣、業務往來或其他關係，知悉他人商標存在者
      」，不得申請註冊，固分別為現行商標法第23條1 項12、
      13、及14款（即相當於系爭商標註冊時商標法第37條第7
      、12、14款）所規定。惟首揭上述條款之適用，無論據爭
      商標是否為著名商標，是否為消費者較熟悉之商標，乃皆
      須以兩造「商標」構成相同或近似為前提要件。而商標近
      似係指二商標予人整體印象有其相近之處，若其標示在相
      同或類似商品上，以具有普通知識經驗之消費者，於購買
      時施以普通之注意，可能會有所混淆而誤認二商品來自同
      一來源或誤認不同來源之間有所關聯（「混淆誤認之虞」
      審查基準【下稱審查基準）】5.2. 1參照）。而商標近似
      之判斷，得就二商標外觀、觀念及讀音為判斷。
    (1)系爭商標與據爭「YAMAHA」商標（下稱據爭商標，如附圖
      2 所示）之讀音根本不同：系爭商標與據爭商標在讀音上
      即有顯著差異，而足以使相關消費者區別二者不同，不致
      有混淆誤認之虞者。
    (2)系爭商標與據爭商標在外觀亦截然不同：系爭商標圖樣，
      係由「Y 」、「A 」、「M 」、「A 」、「M 」、「O 」
      、「T 」、「O 」、「R 」等9 個外文字母所組成，據爭
      商標圖樣，則由「Y 」、「A 」、「M 」、「A 」、「H
    　」、「A 」等6 個外文字母所組成，兩相比較，固可見二
      者均係以「Y 」字母起首之外文單字，其中「Y 」、「A
      」、「M 」、「A 」4 個字母相同，惟商標圖樣是否構成
      近似之判斷，雖有部分字母相同，然若其整體圖樣予人之
      寓目印象仍能區別，無致消費者發生混淆或聯想之虞時，
      該二商標即難謂構成近似，再觀本件系爭商標之外文部分
      ，雖均有起首之「YAMA」相同，但其後續之字母「-MOTOR
      」與「-HA 」，一後續接以5 個外文字母，一個後續僅接
      以2 個外文字母，在整體排列數上即有明顯長短（據爭商
      標僅有6 個字母，而系爭商標則有9 個字母），而有所差
      異；且該後續所接設之外文字母更是無一相同下，兩外觀
      根本不同且有顯著差異，而可明顯加以區辨。
    (3)系爭商標與據爭商標在觀念上更是截然不同：系爭商標，
      乃僅單純的由「Y 」、「A 」、「M 」、「A 」、「M 」
      、「O 」、「T 」、「O 」、「R 」等9 個外文字母所組
      成之一個不具有任何意義之外文單字；惟反觀據爭商標，
      則係參加人即山葉發動機股份有限公司之公司名稱中，其
      特許部分「山葉」二個中文之日文作直接字譯而來，亦即
      ，其外文中之「YAMA」即是中文「山」之意，外文「HA」
      即是中文「葉」之意，故組成之外文「YAMAHA」即是中文
      「山葉」之意，有其意義存在。是以，一為完全無任何意
      義之商標（系爭商標），一為有其所欲代表之特殊意義之
      商標（據爭商標），故兩者間就觀念上而言，即截然不同
      。惟訴願決定機關竟依其「主觀意識」，而「強行」主觀
      認定「系爭商標『YAMAMOTOR 』字尾『MOTOR 』意為馬達
      、發動機」且為一般常見外文，識別性較弱，故與人寓目
      印象深刻之起首部分均為相同之『YAMA』，字尾縱非完全
      相同，仍易造成消費者產生關聯或系列商標之聯想，應屬
      構成近似之商標」，其在審理本件系爭商標，即已在「先
      入為主之審查想法」下所作之決定，實已偏頗。
    (4)綜上所述，系爭商標與據爭商標間，無論從讀音、外觀及
      觀念上，根本完全不同，故其彼此間根本沒有任何近似可
      言，且與據爭商標是否為著名商標、是否為消費者所較熟
      悉等等，根本完全無涉；進而，依一般社會通念及市場交
      易情形、及以具普通知識經驗之消費者於購買時施以普通
      之注意，根本不會令消費者有混淆誤認其兩者係來自同一
      來源或雖不相同但有關聯之來源之情事發生，故被告認為
      本案有商標法第23條第1 項第13款法條適用，而作成本案
      應撤銷其註冊之異議審定結論實有待商榷。
    2.請配合參閱原告於訴願階段所檢附之附件2 、附件3 及附
      件4 。其係一件被異議商標：註冊第00000000號「KINGKE
      」商標（附件2 ）經訴外人（艾瑪國際股份有限公司）以
      註冊之第647396號「KNIPEX」商標（附件3 ）作為據爭商
      標，而主張註冊第00000000號商標有違反修正前商標法第
      37條第12款即現行商標法第23條第1 項第13款規定（該訴
      外人所主張之法條乃完全相同於本件參加人所主張之法條
      ）而對該註冊第00000000號商標提出異議，並經被告作成
      「異議不成立」之審定書（附件4 ），而從該份審定書中
      ，被告之所以作成異議不成立之理由，乃主要如其理由中
      第5 點所述：「查系爭註冊第00000000號『KINGKE 』 商
      標（原聯合商標）圖樣係由單純外文『KINGKE』所構成，
      與據爭註冊第647396號『KNIPEX and rhombic device 』
      商標圖樣，係由墨色菱形圖內置外文『KNIPEX 』 所組成
      相較，細為比對，固可見二者均有係以『K 』字母起首之
      6 個英文字母之外文單字，其中『K 』、『I 』、『N 』
      、『E 』4 個字母，惟商標圖樣是否構成近似之判斷，雖
      有部分字母相同，然若其整體圖樣予人寓目印象仍能區別
      ，無致消費者發生混淆誤認之虞時，該二商標即難謂成近
      似，再觀本案系爭商標之外文部分雖均有起首之『KNI-
      』相同，但後序之字母『-GKE』與『-PEX』，於外觀極不
      相同，以致該二造商標外文部分『KNIGKE』、『KNIPEX』
      尚非完全不可區辨，‧‧‧，又二者外文於觀念及讀音上
      亦不相同，以具有普通知識經驗之消費者，於購買時施以
      普通之注意，不會發生混淆誤認二商品來自同一來源或有
      所關聯，應非屬近似之商標‧‧‧。」
    原告所以要檢附該另件同樣由被告所審查而作成異議不成
      立之引證案，其中，相信被告在審理該件被異議案時，之
      所以會作成異議不成立，歸結其主要理由是：被告認為註
      冊第00000000號「KINGKE」商標被異議案，與作為異議之
      據爭註冊第647396號「KNIPEX and rhombic device 」商
      標圖樣，其二者雖皆係以「K 」字母起首之6個 英文字母
      之外文單字，且其二造雖均有起首之「KNI- 」 相同，但
      後序之字母「-GKE」與「-PEX」，於外觀極不相同，以致
      該二造商標外文部分「KNIGKE」、「KNIPEX」尚非完全不
      可區辨，‧‧‧，進而作成異議不成立之審定結論。
    惟反觀原告經被告作成應撤銷其註冊之本件系爭商標，其
      與參加人之據爭商標（註冊第27550 號「山葉牌YAMAHA」
      、第682414號「YAMAHA」、第973928號「YAMAHA」）相較
      ，同樣雖均有起首之「YAMA」相同，但其後續之字母「-M
      OTOR」與「-HA 」，一個後續接以5 個外文字母（系爭商
      標），一個後續僅接以2 個外文字母（據爭商標），在整
      體排列數上即有明顯長短，而有所差異；且該後續所接設
      之外文字母更是無一相同下，惟被告在審理本件被異議案
      時，卻謂：「本案系爭註冊第00000000號『YAMAMOTOR 』
      商標，與參加人據以異議之註冊第27550 號「山葉牌YAMA
      HA」、第682414「YAMAHA」、第973928號「YAMAHA」等商
      標相較，二者均為單純之外文商標，且起首字均有相同之
      『YAMA』字母，僅字尾『MOTOR 』與『HA』之差異，兩造
      商標以具普通知識經驗之消費者於購買時以普通之注意，
      可能會有所混淆誤認者來自同一來源或雖不相同但有關聯
      之來源，應屬構成近似之商標。」，顯係截然不同且完全
      相反之審定結論。
    3.請參閱被告有關原告於最初被異議答辯書中所檢附之附件
      3 、附件4 、附件5 、附件6 及附件7 ，暨訴願階段於訴
      願理由書中檢附之附件5 、附件6 、附件7 及附件8 ，係
      原告持續將註冊之系爭商標，在「確定取得被告所核發之
      商標註冊證並取得商標權」後，所即積極持續具體使用於
      所生產之各項商品上，並將其登載於國、內外各類雜誌上
      之封面及其廣告內頁影本：
    原告為了加強消費者對系爭商標能多所了解下，乃已經花
      費相當廣告費用，投資在系爭商標上，期使其曝光率能大
      為提升；其次，原告更是每每將系爭商標確實標示於商品
      或廣告型錄之明顯處；特別於該廣告型錄上，皆具體將公
      司名稱、地址等中、英文對照資料詳細登載，可明確提供
      令具有普通知識經驗之消費者，於購買時施以普通之注意
      ，皆可看出原告所販售之各項產品，其商標為系爭商標，
      且該等商品係由「台灣」的「裕聖實業有限公司」所銷售
      ，而對該等產品之商標及產地及來源等等有一明確認知，
      並與參加人或同業間相區隔。
    系爭商標與據爭商標間，配合兩者之商標在實際使用上，
      無論在商標圖樣之設計上、或是設色上乃都存有明顯差異
      而截然不同，故以具有普通知識經驗之消費者，於購買時
      施以普通之注意，根本不會發生混淆誤認二商品來自同一
      來源或有所關聯。
    原告一再對此提出強烈主張與說明，惟被告卻完全忽略此
      一事實，反而輕描淡寫地謂原告雖於異議階段與訴願決定
      階段檢附部分系爭商標使用證據資料，由於數量有限（8
      件），而且時間在西元2004年5 月至2005年11月，期間僅
      一年半。試問，原告在向被告提出商標申請，並取得商標
      權後，即已經積極投資相當金錢與精神來推廣所自創之系
      爭商標，這樣的作法不對嗎？且光在該短短的一、二年內
      即已在8 本雜誌上進行廣告下，如此之商標使用與推廣，
      依比例原則，其年度廣告量還不多？不積極嗎？所投入之
      廣告費用還不多嗎？
    4.系爭商標與據爭商標間，無論從讀音及外觀上，根本完全
      不同，故其彼此間根本沒有任何近似可言。再配合訴願階
      段所於訴願理由書中檢附之附件9 ，其係原告自被告所架
      設之網站，而以圖樣英文為「YAMA」採「字首相同」之檢
      索條件所作檢索之結果而列印其第1 頁，而從該頁中即可
      看出共有「734 筆」商標圖樣資料，乃皆以英文「YAMA」
      作字首提出申請或已取商標權，若依被告是項認定，豈不
      是舉凡所有以英文「YAMA」作商標圖樣字首部分之所有商
      標，皆與據爭商標構成外觀近似？
    5.原告早自89年起，即陸陸續續以系爭商標，指定使用於多
      類商品上，而向被告提出商標註冊申請，並經被告詳為審
      查後，分別陸續准予商標權之商標檢索資料共計6件。
    若被告認為系爭商標與據爭商標構成近似的話，何以從89
      年以來至今，原告每每以系爭商標申請，並指定使用於所
      謂與據爭商標相同或類似商品上提出申請註冊時，被告卻
      皆准予原告多件系爭商標註冊於多類商品呢？
    原告每次申請而經被告審查時，都認為沒有與任何商標有
      所衝突而核准註冊，復遭第三人主張而又認為與據爭商標
      構成近似而撤銷之間，其審查基準到底何在？
    若被告及訴願決定機關皆認為據爭商標已廣為業界及消費
      者所熟悉，並已為一「著名商標」，則為何被告每每審理
      原告申請之系爭商標指定使用於各類商品或服務時，卻「
      每件／每次」都准予原告註冊（以系爭商標申請及核准案
      件共計6 件），難道被告在「審理原告向其申請該等系爭
      商標案件之『當下』，都沒有「檢索及查到」參加人之據
      爭商標嗎？否則，為何其在審理當下，都不認為原告所申
      請之該等眾多件系爭商標進行審查時，卻都沒有想到要去
      衡酌該兩造商標圖樣近似、商品類似之程度及消費者熟悉
      程度等因素加以判斷呢？被告及訴願決定機關難道都看不
      出原告已花了多少的心血與金錢在該系爭商標之品牌建立
      嗎？這樣公平嗎？
  (二)被告主張之理由：
    1.商標法第23條第1項第13款規定：商標「相同或近似於他
      人同一或類似商品或服務之註冊商標或申請在先之商標，
      有致相關消費者混淆誤認之虞者」，不得註冊。所謂有致
      消費者混淆誤認之虞，係指商標給予消費者的印象，可能
      致使消費者混淆而誤認商品／服務之來源，包括誤認來自
      不同來源的商品／服務以為來自同一來源，或者誤認二商
      標之使用人間存在關係企業、授權關係、加盟關係或其他
      類似關係。而判斷是否有混淆誤認之虞，被告公告之審查
      基準，列有各項相關參考因素，其中商標近似及商品類似
      二項要素，依前揭法條規定為必須具備之要件，其他參酌
      要素則視個案中是否存在而為斟酌。
    2.本案存在之相關因素之審酌：
    商標是否近似暨其近似之程度：
      商標近似係指二商標予人之整體印象有其相近之處，若其
      標示在相同或類似的商品／服務上時，以具有普通知識經
      驗之消費者，於購買時施以普通之注意，可能會有所混淆
      而誤認二商品／服務來自同一來源或誤認不同來源之間有
      所關聯。又拼音性之外文例如英法德日語，其起首字母在
      外觀與讀音上，對於整體字詞給予消費者之印象有極重要
      之影響，判斷近似時應賦予比重較重之考量（審查基準5.
      2.1 及5.2.6.5 參照）。商標近似之判斷得就二商標外觀
      、觀念及讀音為觀察。本件系爭商標圖樣與據爭商標圖樣
      相較，二者均為單純之外文商標，且起首字母均有相同「
      YAMA」字母，僅字尾「MOTER 」與「HA」之差別，以具有
      普通知識經驗之消費者，於購買時施以普通之注意，可能
      會有所混淆而誤認二者來自同一來源或雖不相同但有關聯
      之來源，應屬構成近似之商標。
    商品／服務是否類似暨其類似之程度：
      商品類似，係指二個不同的商品，在功能、材料、產製者
      或其他因素上具有共同或關聯之處，如果標上相同或近似
      的商標，依一般社會通念及市場交易情形，易使商品消費
      者誤認其為來自相同或雖不相同但有關聯之來源，則此二
      個商品間即存在類似的關係。另商品與服務間亦存在有類
      似的情形，例如服務之目的若在提供特定商品之銷售、裝
      置或修繕等，則該服務與該特定商品間即存在有類似之關
      係（審查基準5.3. 1、5.3.11參照）。本件系爭商標指定
      使用服務所提供之商品，與據爭商標所指定使用商品，均
      為船舶、汽車、機車、自行車、機械器具等等商品，如標
      示相同或近似的商標，依一般社會通念及市場交易情形，
      易使消費者誤認其為來自相同或雖不相同但有關聯之來源
      ，則兩造商標所指定使用之商品與服務間實存在相當程度
      之類似關係。
    相關消費者對商標之熟悉程度：
      本件參加人為製售各式交通工具之國際知名企業，據爭商
      標之外文「YAMAHA」為參加人早已使用於船舶及其零組件
      ；汽、機車及其零組件及周邊商品之商標，該商標除於世
      界各國取得註冊保護外，參加人於50年起復陸續以「YAMA
      HA」、「山葉YAMAHA」等系列商標於我國申請註冊，經銷
      據點遍及全台，西元1997年至2004年於我國之銷售量已近
      190 萬台，銷售金額約967 億，足認據爭商標所表彰之信
      譽已廣為相關事業或消費者所普遍認知，為一著名商標，
      此並經被告中台評字第940426號商標評定書認定在案，凡
      此有參加人檢送之世界各國註冊資料一覽表、於我國之註
      冊資料、日本著名商標集、全球關係企業相關資料、商品
      宣傳及型錄、參加人參加「社團法人日本舟艇工業會」第
      44回「東京國際船舶展」相關資料、據爭商標商品西元19
      63至2003年銷售量及出口各國相關資料、在台關係企業、
      據爭商標商品1999年至2005年出口至我國之銷售發票及銷
      售統計表等證據資料影本附卷可稽。反觀原告檢送系爭商
      標之使用情形證據資料，其數量有限，且發行日期與系爭
      商標申請註冊日93年10月7 日相近，或晚於系爭商標申請
      註冊日，尚難認定系爭商標申請註冊時已為相關消費者所
      熟悉。是以，據爭商標較諸系爭商標而言係消費者較熟悉
      之商標，自應給予較大之保護。
    3.本件綜合兩造商標圖樣近似、商品類似之程度及據爭商標
      係消費者較熟悉之商標等因素加以判斷，一般消費者有可
      能誤認二商標之商品為同一來源之系列商品，或者誤認二
      商標之使用人間存在關係企業、授權關係、加盟關係或其
      他類似關係，而產生混淆誤認情事，應有商標法第23條第
      1 項13款規定之適用。又本件商標既應依上開規定撤銷其
      註冊，則其是否尚有違商標法第23條第1 項12、14款之規
      定，即毋庸審究，併予敘明。
  (三)參加人主張之理由：
    1.系爭商標應有商標法第23條第1 項第13款規定之適用，原
      處分及訴願決定並無違誤：
    二造商標構成近似：
      按商標近似係指二商標予人之整體印象有其相近之處，若
      其標示在相同或類似的商品／服務上時，以具有普通知識
      經驗之消費者，於購買時施以普通之注意，可能會有所混
      淆而誤認二商品／服務來自同一來源或誤認不同來源之間
      有所關聯。商標近似之判斷得就二商標外觀、觀念及讀音
      為觀察（審查基準5.2.1 及5.2.5 參照）。經查，系爭商
      標圖樣係由單純外文「YAMAMOTOR 」所構成，據爭之註冊
      第27550 、682414、973928號等商標亦由單純外文「YAMA
      HA」所構成，二者均為單純之外文商標，字首部分均有相
      同「YAMA」字母，僅字尾「MOTOR 」與「HA」之差異，而
      系爭商標之字尾「MOTOR 」英文為馬達、發動機之意，乃
      一常見外文，且為其指定使用之服務之相關暗示說明，是
      該「MOTOR 」字尾之識別力極弱。因此，二造商標予人寓
      目印象深刻之字首部分均為相同之「YAMA」，以具有普通
      知識經驗之消費者，於購買時施以普通之注意，可能會有
      所混淆而誤認二造商標商品來自同一來源或雖不相同但有
      關聯之來源，二造商標應屬構成近似之商標。尤其參加人
      公司英文名稱之特取部分為「YAMA MOTOR」，消費者見及
      系爭商標「YAMAMOTOR 」會誤以為是參加人。
    二造商標指定使用商品屬同一或類似商品：
      按商品類似係指二個不同的商品，在功能、材料、產製者
      或其他因素上具有共同或關聯之處，如果標上相同或近似
      的商標，依一般社會通念及巿場交易情形，易使商品消費
      者誤認其為來自相同或雖不相同但有關聯之來源，則此二
      個商品間即存在類似的關係（審查基準5.3.1 參照）。本
      件系爭商標指定使用於「船舶及其零組件零售、液壓傳動
      器零售、發電機零售、泵、幫浦、壓縮機零售、油壓缸零
      售、機器用閥零售、機械用電氣一液壓伺服閥零售、機械
      用控制閥零售、汽車及其零件配備零售、機械器具零售、
      機車及其零件配備零售、自行車及其零件配備零售」，其
      指定服務所提供之商品，與參加人據爭註冊第27550 號「
      YAMAHA」商標指定使用之「馬達船外機」、第973928號「
      YAMAHA」商標指定使用之「船舶及其零組件、飛機及其零
      組件、自行車及其零組件、汽機車及其零組件」、第6824
      14號「YAMAHA」商標指定使用之「壓縮機」等商品，均為
      船舶、汽車、機車、自行車、機械器具等商品，如標示相
      同或近似的商標，依一般社會通念及市場交易情形，易使
      消費者誤認其為來自相同或雖不相同但有關聯之來源，則
      兩造商標所指定使用之商品與服務間顯然具有高度之類似
      關係。
    二造商標間有致消費者產生混淆誤認之虞：
      所謂「有致相關消費者混淆誤認之虞」者，係指兩商標因
      相同或構成近似，致使相關消費者誤認為同一商標，或雖
      不致誤認二商標為同一商標，但極有可能誤認二商標之商
      品/ 服務為同一來源之系列商品/ 服務，或誤認二商標之
      使用人間存在關係企業、授權關係、加盟關係或其他類似
      關係而言。而判斷是否有混淆誤認之虞，混淆誤認之虞審
      查基準列有各項相關參考因素。其中商標近似及商品類似
      二項要素，依前揭法條規定為必須具備之要件，其他參酌
      要素則視個案中是否存在而為斟酌。據爭商標「YAMAHA」
      為參加人企業集團之特取部分，經參加人長期、廣泛使用
      下，已取得高度識別性，系爭商標既以近似之外文「YAMA
      MOTOR 」申請註冊，實易引起消費者混淆誤認。
    據爭商標為相關消費者所熟悉：
      按相關消費者對衝突之二商標如僅熟悉其中之一者，則該
      較為被熟悉之商標，應給予較大之保護（審查基準5.6.2
      參照）。本案參加人所檢送之全球關係企業一覽表、世界
      各國註冊資料一覽表、於我國之註冊資料、日本著名商標
      集、商品宣傳單及型錄、參加人參與第44回東京國際船舶
      展相關資料、在台關係企業資料、據爭商標商品1999至20
      05年出口至我國之銷售發票、銷售統計表等證據資料，足
      以證明據爭商標之外文「YAMAHA」為參加人早已使用於船
      舶船外機（outboard motor）及船舶、汽、機車及其零組
      件等之商標，該商標除於世界各國取得註冊保護外，參加
      人於50年起復陸續以「YAMAHA」、「山葉YAMAHA」等系列
      商標於我國申請註冊，經銷據點遍及全台，該商標商品已
      經參加人長期廣泛於我國宣傳、行銷，堪認於系爭商標獲
      准註冊前，據爭商標所表彰之信譽已廣為相關事業及消費
      者所普遍認知。而原告僅於評定答辯階段檢送少許系爭商
      標商品廣告資料，且廣告日期均晚於系爭商標核准註冊日
      （依本院93年訴字第1010號判決見解，現行商標法第23條
      第1 項第13款之事實判斷基準時點應為核准註冊日），是
      以該證據資料尚難認定系爭商標業經原告長期廣泛使用。
      據爭商標較諸系爭商標，為相關事業及消費者所熟知之商
      標，應給予較大之保護，足堪認定。
    2.原告主張，被告曾以中台異字第G00000000 號商標異議審
      定書認定註冊第932896號「KINGKE」商標與註冊第647396
      號「KNIPEX and rhombic device 」商標並不構成近似，
      本案與該案案情相同，應同樣認定二造商標不近似，且經
      檢索發現，以「YAMA」為字首的商標共有734 筆，因此，
      本案被告認定二造商標構成近似，有待商榷云云。惟按商
      標圖樣近似性之審查，所須斟酌因素甚多，必須經由個案
      ，透過二個商業主體在法律上之真實攻防，才能決定，因
      此必須採取「個案審查拘束原則」（本院89年訴字第2815
      號判決參照）。原告援引之「KINGKE」商標及「KNIPEX
      and rhombic device」商標，與本案二造商標並不相同，
      其列舉之以「YAMA」為字首的商標或另有其他外文或中文
      ，或另有其他圖形，與本件二造商標圖樣亦不相同，且本
      案原處分係綜合考量商標近似、商品類似之程度、消費者
      對二造商標之熟悉程度等因素，認定系爭商標有致消費者
      產生混淆誤認之虞。至於原告所舉諸案例是否妥適，並非
      本案所得審究，依前述個案審查拘束原則，尚難執為本案
      得為評定不成立之有利論據。
    3.原告主張，其已於廣告型錄上登載公司名稱及地址，具有
      普通知識經驗之消費者，對其產品之商標及產地來源等有
      明確認知，並與參加人或同業間相區隔云云。惟如前所述
      ，二造商標構成近似，且指定使用商品同一或類似，易使
      消費者造成混淆誤認，原告縱使於廣告型錄上登載公司名
      稱及地址，惟仍有使消費者誤認該公司與參加人公司間存
      在關係企業、授權關係、加盟關係或其他類似關係之虞，
      原告之主張並不可採。
    4.原告主張，被告如認為系爭商標與據爭商標構成近似，何
      以從89年以來，原告每每以系爭商標申請註冊，被告皆准
      予原告多件系爭商標註冊云云。惟商標評定制度乃立法者
      為補商標專責機關職權審查之不足，而賦予利害關係人得
      申請評定及商標審查員得自行提請評定之權利，以維護合
      法商標專用權之正常運作，俾使真正權利人獲得保障之制
      度，且商標評定制度於原告申請系爭商標註冊時早已存在
      ，原告自始即得預見其商標縱經註冊，仍有於嗣後遭評定
      撤銷之可能。參加人提起本件商標評定乃合法權利之行使
      ，被告依法撤銷系爭商標之註冊，乃法律保障真正權利人
      之機制，要難指為違法或不當。
　　理  由
甲、程序方面：
    原告經合法通知，無正當理由而未於言詞辯論期日到場，核
    無行政事訴訟法第218 條準用民事訴訟法第386 條各款所列
    之情形，爰依被告聲請由其一造辯論而為判決。又被告代表
    人於訴訟中變更為王美花，業據其聲明承受訴訟，核無不合
    ，應予准許。
乙、實體方面：
一、按商標圖樣「相同或近似於他人同一商品或類似商品之註冊
    商標者。」不得申請註冊；又商標「相同或近似於他人同一
    或類似商品或服務之註冊商標或申請在先之商標，有致相關
    消費者混淆誤認之虞者。」不得註冊，分別為修正前商標法
    第37條第12款及現行商標法第23條第1 項第13款本文所明定
    。所謂「有致相關消費者混淆誤認之虞」者，係指兩商標因
    相同或構成近似，致使相關消費者誤認為同一商標，或雖不
    致誤認二商標為同一商標，但極有可能誤認二商標之商品／
    服務為同一來源之系列商品／服務，或誤認二商標之使用人
    間存在關係企業、授權關係、加盟關係或其他類似關係而言
    。而判斷有無混淆誤認之虞，則應參酌商標識別性之強弱、
    商標之近似及商品／服務類似等相關因素之強弱程度、相互
    影響關係及各因素等綜合認定是否已達有致相關消費者產生
    混淆誤認之虞。又兩商標圖樣其主要部分之文字、圖形或記
    號，在外觀、觀念或讀音上近似，即屬近似之商標。而判斷
    是否有混淆誤認之虞，被告公告審查基準，列有各項相關參
    考因素。其中商標近似及商品類似二項要素，依前揭法條規
    定為必須具備之要件，其他參酌要素則視個案中是否存在而
    為斟酌。
二、經查，系爭商標圖樣係由單純外文「YAMAMOTOR」所構成（
    詳如附圖1 所示），據爭註冊第27550 號「山葉牌YAMAHA」
    、第682414號「YAMAHA」、第973928號「YAMAHA」商標圖樣
    亦由單純外文「YAMAHA」所構成。由於二商標均為單純文字
    ，而系爭商標之字尾「MOTOR 」，其意義為馬達、發動機，
    且為一常見外文，識別性較弱，故與人寓目印象深刻之字首
    部分均為相同之「YAMA」，是字尾縱非完全相同，仍易造成
    消費者產生關連或系列商標之聯想，應屬構成近似之商標。
    次查，系爭商標係指定使用於船舶及其零組件零售、五金及
    家庭日用品零售、發電機零售、幫浦、壓縮機零售、油壓缸
    零售、機器用閥零售、機械用油壓油量調節器零售‧‧‧等
    ，據爭諸商標係指定使用於馬達船船外機（outboard motor
     ） 、變速機、汽缸、空氣壓縮機、船舶及其零組件、馬達
    ‧‧‧等商品，二者間具有同一或高度類似之關係。再者，
    據爭「YAMAHA」商標業經被告之前身中央標準局於87 年6月
    份出版之「著名之商標或標章名錄」中已認定其為著名商標
    在案，復有參加人檢送之全球關係企業一覽表、世界各國註
    冊資料一覽表、於我國之註冊資料、日本著名商標集、商品
    宣傳及型錄、參加人參加「社團法人日本舟艇工業會」第44
    回「東京國際船舶展」相關資料、據爭商標商品西元1963至
    2003年銷售量及出口各國相關資料、在台關係企業影本、據
    爭商標商品1999年至2005年出口至我國之銷售發票、銷售統
    計表等證據資料附於原處分卷內可稽，故其所表彰之商譽，
    於系爭商標申請註冊前（93年10月7 日），已廣為我國相關
    事業及消費者所普遍知悉，享有高知名度。而原告僅於異議
    階段與訴願階段檢附部分系爭商標使用證據資料，由於數量
    有限（8 件），而且時間在西元2004年5 月至2005 年11 月
    ，期間僅一年半，以該證據資料尚難認定系爭商標業經原告
    長期廣泛使用，已與據爭商標在馬達船船外機（outboard
    motor ）、變速機、汽缸、空氣壓縮機、船舶及其零組件、
    馬達‧‧‧等商品市場上併存，且為相關消費者所認識，而
    足以區辨為不同來源者。是衡酌兩造商標之近似程度極高，
    及兩造商標之指定使用商品同一或類似，且據爭商標為著名
    商標，而原告所檢送之證據資料尚難證明相關消費者對系爭
    商標已有認識，並得以與據爭商標區辨為不同來源者。故系
    爭商標之註冊，客觀上尚難謂無使相關消費者誤認其與據爭
    商標之商品為來自同源之系列商標，或誤認兩造商標之使用
    人間存在關係企業、授權關係、加盟關係或其他類似關係，
    而產生混淆誤認之虞，而應有首揭法條規定之適用。
三、原告主張被告曾以中台異字第G00000000 號商標異議審定書
    認定註冊第932896號「KINGKE」商標與註冊第647396號「KN
    IPEX and rhombic device 」商標並不構成近似，本案與該
    案案情相同，應同樣認定二造商標不近似，且經檢索發現，
    以「YAMA」為字首的商標共有734 筆，本案被告認定二造商
    標構成近似，有待商榷云云。惟按原告援引之「KINGKE」商
    標及「KNIPEX and rhombic device 」商標，與本案二造商
    標並不相同，其列舉之以「YAMA」為字首的商標或另有其他
    外文或中文，或另有其他圖形，與本案案情不盡相同，依個
    案審查拘束原則，尚難執為本案有利原告之論據。
四、原告復主張其已於廣告型錄上登載公司名稱及地址，具有普
    通知識經驗之消費者，對其產品之商標及產地來源等有明確
    認知，並與參加人或同業間相區隔，不致使消費者產生混淆
    誤認云云。惟如上所述，二造商標構成近似，且指定使用商
    品同一或類似，易使消費者造成混淆誤認，原告縱使於廣告
    型錄上登載公司名稱及地址，惟仍有使消費者誤認該公司與
    參加人公司間存在關係企業、授權關係、加盟關係或其他類
    似關係之虞。
五、原告又主張被告如認為系爭商標與據爭商標構成近似，何以
    從89年以來，原告以系爭商標申請註冊，被告皆准予原告多
    件系爭商標註冊，有類似與本件系爭及據爭商標相同圖樣之
    商標（申請案號：第000000000 號「YAMAMOTOR 」商標及註
    冊第879609號「YAMAHA」商標），業經審定併存註冊於救生
    衣、救生圈、潛水衣等商品，被告顯有審查標準不一致之情
    形云云。惟查，商標異議制度乃立法者為補商標專責機關職
    權審查之不足，而賦予利害關係人得提出異議之權利，以維
    護合法商標專用權之正常運作，俾使真正權利人獲得保障之
    制度。且商標異議制度於原告申請系爭商標註冊時早已存在
    ，原告自始即得預見其商標縱經註冊，仍有於嗣後遭異議撤
    銷之可能。參加人既認原告系爭商標之註冊對其權益有影響
    ，其自得依法對原告所註冊之商標提出異議，被告依雙方檢
    送事證加以論處，自不受商標申請註冊時所為審查結果所拘
    束。且被告亦陳明原告所舉案例之申請案號第000000000 號
    「YAMAMOTOR 」商標目前僅在被告核准審定尚未公告階段，
    與本件屬商標異議案件之情形有別，自難謂被告有審查不一
    致之情形。
六、綜上所述，原告所訴核無足採，被告所為系爭商標之註冊應
    予撤銷之處分，並無違誤。訴願決定予以維持，亦無不合。
    原告訴請撤銷訴願決定及原處分，為無理由，應予駁回。
據上論結，本件原告之訴為無理由，爰依行政訴訟法第218 條、
第98條第1 項前段，民事訴訟法第385 條第1 項前段，判決如主
文。
中    華    民    國    96     年    12     月   20   日
                        第四庭審判長法  官 陳國成
                                    法  官 李玉卿
                                   法  官 陳忠行
上為正本係照原本作成。
如不服本判決，應於送達後20日內，向本院提出上訴狀並表明上
訴理由，如於本判決宣示後送達前提起上訴者，應於判決送達後
20日內補提上訴理由書（須按他造人數附繕本）。
中　　華　　民　　國　　96　　 年　　12　 　月   20   日
 　　  　　　　　　　    　         書記官  陳又慈
